高雄高等行政法院判決
　　　　　　　　　　　　　　　　　　　95年度訴字第1082號
　　　　　　　　　　　　　　　.
原　　　告　甲○○
被　　　告　嘉義縣政府
代　表　人　乙○○○○
訴訟代理人　己○○
上列當事人間因土石採取事件，原告不服經濟部中華民國95年11
月10日經訴字第09506182710號訴願決定，提起行政訴訟。本院
判決如下：
    主  文
原告之訴駁回。
訴訟費用由原告負擔。
    事  實
甲、事實概要：
    緣嘉義縣警察局中埔分局（下稱中埔分局）警員會同被告所
    屬人員於民國（下同）94年12月15日，在原告所有嘉義縣中
    埔鄉○○○段25-2地號土地（下稱系爭土地），查獲原告未
    經申准土石採取許可，逕以新台幣（下同）18萬元代價將系
    爭土地上賦存之土石出售予訴外人丁○○，由丁○○僱工採
    取土石。被告乃以原告違反土石採取法第3條第1項規定，依
    同法第36條裁處原告1百萬元罰鍰。原告不服，提起訴願，
    遭決定駁回；遂提起本件行政訴訟。
乙、兩造之聲明：
一、原告聲明：訴願決定及原處分均撤銷。
二、被告聲明：原告之訴駁回。
丙、兩造之爭點：
一、原告主張：
（一）系爭土地本係原告之父呂萬來所有，呂萬來於93年3月30
      日死亡，由原告繼承系爭土地。因呂萬來於93年間，擬於
      系爭土地上種植柳丁、香蕉等果樹，遂以1天5千元之工資
      ，僱請訴外人呂龍恆（已死亡）整地，並將整地所得之土
      石堆積成土石堆放置於系爭土地上。呂萬來不及種植果樹
      即不幸死亡，原告為完成父親遺願，乃將原來堆積之土石
      販售予訴外人丁○○，並由其清運，原告並未挖取土石，
      亦未僱請丁○○挖取新土石。
（二）原告並無未經申准，採取土石之行為，亦由下列幾點可證
      ：(1)系爭土地上長滿之雜木高達約3、4公尺，有照片附卷
      可稽，若有挖取土石之行為，該雜木亦應被挖掉，足認原
      告並無挖取之事實。(2)依照片所示，土石因堆積日久，已
      生青苔，可見非新挖取。訴願決定以照片未見土石上長滿
      苔鮮云云，乃訴願決定片面意見，並未經勘驗作成筆錄，
      且現場所作筆錄亦無此項記載，訴願決定之主觀意見自不
      得為證，請予勘驗現場及該土石，或付有關機關鑑定，以
      符公信。(3)訴外人丁○○於訴願決定書以：「我是向他（
      指原告）購買他所有的土石，共18萬元，土石數量約有5
      百米」等語，顯見原告係將系爭土地整地堆積之土石賣與
      丁○○，而未挖取新土石，亦未約定由丁○○挖取新土石
      ，否則丁○○所指土石之數量約5百米如何計算出來。500
      米土石之市價與原告以18萬元之售價是否相當，均堪質疑
      。(4)訴願決定以：「訴願人倘係販售其父生前整地所堆置
      之土石，則僅需將系爭土地上堆置之土石運走即可，何需
      同意由林君僱工以挖土機向地表下挖掘最高深度達1.5公
      尺之土石」等語，惟原告僅將先父生前整地所堆積之土石
      賣與丁○○（售價18萬元，惟僅付2萬元），並未將地表
      下未挖掘之土石出售，亦未授權丁○○挖取新土石，丁○
      ○有否以挖土機挖取新土石之情事，非原告所知，亦非原
      告所同意，訴願決定所謂之「同意」並無所據。丁○○所
      僱用之挖土機，係為將現場所堆積之土石挖起，其間可能
      偶有挖取之新痕，乃挖土機為挖起舊有土石裝載於運送之
      貨車所致，而非另挖取新土石。退而言之，縱有新挖土石
      ，亦非原告所為，更非原告所授意，自不得令原告負責。
      (5)究竟有無新挖土石之情事，有現場工作之王麒復、陳坤
      龍、李銀松可證，請予傳訊原告查明有否授意新挖土石之
      事實。
（三）被告於95年2月15日會同中埔分局再次會勘現場，又於95
      年3月9日請嘉義縣水上地政事務所（下稱水上地政事務所
      ）複丈系爭土地之地號及挖取土石之面積達0.0658公頃，
      惟均未依行政程序法第102條規定通知原告到場，給予原
      告陳述意見之機會，則其會勘筆錄之客觀性堪疑，而嘉義
      縣水上地政事務所之複丈未經原告及查獲時在現場工作之
      各關係人之指界，其片面所丈量面積0.0658公頃之正確性
      ，即非無疑義。
（四）綜上，土石採取法第36條係以「採取土石」為要件，是除
      「取」之外，尚須有「採」之行為，始足當之。本件原告
      僅將呂萬來生前整地堆積之土石賣予丁○○，並無挖取土
      石之行為，亦即無「採」土石之行為，殊與該法構成要件
      不相當，原處分依該法條而予處罰，自屬不當。
二、被告主張：
（一）按「法律應經立法院通過，總統公布。」「法規明定自公
      布或發布日施行者，自公布或發布之日起算至第三日起發
      生效力。」為中央法規標準法第4條、第13條規定。而「
      土石採取法」係依上開規定於92年2月6日公布施行，並函
      請各縣市政府依法執行，該法已於92年2月8日發生效力，
      本件查獲日期為94年12月15日，被告依「土石採取法」處
      分，洵屬於法有據。
（二）經查，本件原告於中埔分局94年12月15日偵訊筆錄中，坦
      承將其所擁有之系爭土地土石售予丁○○，金額18萬元，
      土石數量約500立方公尺，並經由原告同意丁○○僱用挖
      土機司機王麒復挖取土石外運，並以35噸之拖車運載6次
      ，有當日偵訊筆錄附卷可稽。又被告聯合查緝小組於95年
      2月15日辦理實地會勘，並經水上地政事務所於95年3月9
      日實地測量確定系爭土地地號為三層崎段25-2地號土地，
      挖取範圍為0.0658公頃，挖掘深度於94年12月15日丈量最
      高深度為1.5公尺，亦有水上地政事務所95年3月20日複丈
      成果圖附卷可稽。依據土石採取法第3條之規定，採取土
      石應取得許可，又依採取土石免申辦土石採取許可管理辦
      法第3條之規定，實施整地需目的事業主管機關核准者為
      限。原告整地未經目的事業之許可將土石外運，已有未合
      。
（三）次查，原告對於95年3月9日水上地政事務所實地勘測系爭
      土地確認地號（三層崎段25-2地號）並無爭執，是前揭業
      經原告簽名確認之94年12月15日調查筆錄，其地號固載為
      三層崎段39-2地號，仍足以作為被告開立處分書根據之事
      實。本件復有於系爭土地現場所攝丈量挖掘土石深度之照
      片佐證，屬有行政程序法第103條第5款及行政罰法第42條
      第6款情形，被告依土石採取法第36條之規定科處原告最
      低罰鍰1百萬元，洵無違誤。
    理  由
一、按「採取土石，應依本法取得土石採取許可。但下列情形，
    不在此限：一、採取少量土石供自用者。二、實施整地及工
    程就地取材者。三、礦業權者在礦區內採取同一礦床共生之
    土石者。四、因天災事變緊急搶修公共工程所需者。五、政
    府機關辦理重要工程所需者。」「未經許可採取土石者，處
    新臺幣一百萬元以上五百萬元以下罰鍰，直轄市、縣（市）
    主管機關並得限期令其辦理整復及清除其設施，屆期仍未遵
    行者，按日連續處新臺幣十萬元以上一百萬元以下罰鍰至遵
    行為止，並沒入其設施或機具。必要時，得由直轄市、縣（
    市）主管機關代為整復及清除其設施；其費用，由行為人負
    擔。」分別為土石採取法第3條第1項及第36條所明定。
二、本件中埔分局警員會同被告所屬人員於94年12月15日查獲原
    告未經申准土石採取許可，逕以18萬元代價將系爭土地上賦
    存之土石出售予訴外人丁○○，由丁○○僱工採取土石，被
    告乃以原告違反土石採取法第3條第1項規定，依同法第36條
    裁處原告1百萬元罰鍰等情，分別為兩造所自陳，並有被告
    95年6月2日府工水字第0950080935號違反土石採取法處分書
    、現場照片、嘉義縣盜（濫）採取土石聯合查緝取締紀錄表
    及調查筆錄附於原處分卷可稽，自堪認定。
三、原告提起本件訴訟係以：系爭土地原為原告之父呂萬來所有
    ，原告之父於93年間，擬於系爭土地上種植柳丁、香蕉等果
    樹，遂以1天5千元之工資，僱請訴外人呂龍恆（已死亡）整
    地，並將整地所得之土石堆積成土石堆放置於系爭土地上。
    土石採取法第36條乃以「採取土石」為要件，是除「取」之
    外，尚須有「採」之行為，始足當之。原告繼承系爭土地後
    ，僅將原來堆積之土石販售予訴外人丁○○，並由其清運，
    此外，原告並無挖取土石之行為，亦即無「採」土石之行為
    ，自不該當土石採取法第36條之處罰要件。另被告於95年2
    月15日會同中埔分局會勘現場及於95年3月9日請水上地政事
    務所進行複丈時，均未依行政程序第102條規定通知原告到
    場，給予原告陳述意見之機會，則其會勘筆錄及丈量之面積
    是否正確，即非無疑等語，資為爭執。
四、經查，系爭土地係坐落於嘉義縣中埔鄉○○○段25-2地號，
    至中埔分局於94年12月25日對原告及訴外人丁○○等人製作
    之調查筆錄所記載之地號嘉義縣中埔鄉○○村段39-2地號乃
    係誤載，為原告所是認，復經證人即本件查獲之中埔分局警
    員戊○○於本院審理時證述明確，且經水上地政事務所測量
    無誤，有複丈成果圖附原處分卷可憑，則系爭土地之正確位
    置應為嘉義縣中埔鄉○○○○段25-2地號土地乙節，應可認
    定。次查，本件查獲之經過，業據證人即東埔分局警員戊○
    ○於本院審理時證稱本件是經人檢舉後由其前往現場處理，
    其先於產業道路攔截2輛35噸之大型貨車，乃向貨車司機詢
    問土石來源，據覆土石來自原告系爭土地，其乃循線至系爭
    土地，看到有一台怪手正現場挖掘，且地上有新挖之痕跡，
    旁邊則置有舊的大石頭，查獲當時原告有在現場，事後要測
    量時有通知原告到場帶領，但原告說他人在南投無法到現場
    等語綦詳。參以原告確將系爭土地上之土石出售予丁○○等
    情，業據原告於警詢時供稱：「（問：因何事至派出所製作
    筆錄？）因我父親呂萬來（已過世）約1年半前整地時將土
    石置放在土地上，我無法耕作因此將土石販賣請人載走以利
    日後耕種農物，但為警方查獲因此警方請我至派出所製作筆
    錄。」「（問：你於何時？何地？將土石販賣於何人？）94
    年12月14日14時許在中埔鄉中埔國中對面超商與丁○○談妥
    將土石販賣給他。」「（問：你所販賣的土石如何載走？販
    賣至何處？）我所販賣的土石皆由丁○○負責僱工人運走。
    我不知道載運至何處。」「（問：你所販賣的土石價格為何
    ？如何計算？共獲利多少？）土石價格為何我不知道。也不
    知道如何計算。我與丁○○談妥將所有的土石以18萬元整販
    賣給他，但我只收到5萬元整的定金，其他13萬元要將土石
    載運完畢後才請款。」「（問：丁○○於何時開始將土石載
    運走？載運多少土石離開？）丁○○於94年12月15日上午10
    時許開始將土石載運走。共以35噸曳引車載走6車。」等語
    ，核與訴外人丁○○於警詢時供稱：「（問：你向甲○○購
    得多少土石？價格為何？）我是向他購買他所有的土石，共
    18萬元，土石的數量約有500米。」「（問：甲○○向警方
    供述，．．．是你僱用王麒復駕駛200型挖土機挖取土石，
    你作何解釋？）是我僱用王麒復駕駛200型挖土機挖取土石
    ，但是有經過甲○○同意．．．。」等語相符，有原告、丁
    ○○之調查筆錄附於原處分卷可稽，此外，復有證人即怪手
    司機王麒復、載運土石司機陳坤龍、李銀松於警詢時證稱渠
    等確自系爭土地載運土石至砂石場，以及證人即東南砂石行
    負責人林銘權於警詢時證稱其有僱用丁○○負責採購砂石等
    語甚詳，有各該證人之調查筆錄附於原處分卷可資參照。按
    「本法用辭，定義如下：一、土石：指礦業法第二條所列各
    礦以外之土、砂、礫及石等天然資源。二、陸上土石：指賦
    存於陸地之土石。」為土石採取法第4條第1、2款所規定。
    可知祇要是賦存於陸地之土石，不問其曾否翻攪或另為堆置
    ，均不會因此變更其為土石之性質，概為土石採取法所規範
    之對象。次按「依本法第3條第1項第2款規定實施整地及工
    程就地取材外運土石者，以經目的事業主管機關核准者為限
    。」採取土石免申辦土石採取許可管理辦法第3條第1項定有
    明文。前揭「採取土石免申辦土石採取許可管理辦法」乃經
    濟部本於其為土石採取之中央主管機關地位，依據上述土石
    採取法第3條第2項之授權訂立之法規命令，核其內容並未逾
    越授權範圍，亦與土石採取法係為維護自然環境，防止不當
    土石採取造成相關災害，以達國家永續發展之立法目的相符
    ，爰予援用。準此，單純實施整地者，原則上固無庸依土石
    採取法規定取得土石採取許可，然若於整地後又將土石外運
    者，因其性質已非土石採取法第3條第1項但書第2款所規範
    無庸依土石採取法取得土石採取許可之實施整地行為，故其
    若未經取得土石採取許可即為之，自構成未經許可採取土石
    之違章，此參最高行政法院95年度判字第1297號、95年度判
    字第1587號判決亦採此相同之見解。準此，縱令原告之父曾
    為整理系爭土地而將部分土石另行堆置，均無礙該堆置之土
    石仍為系爭土地之賦存部分，如未經許可，均不得擅自採取
    。然原告未經許可，竟將系爭土地上之土石，出售予訴外人
    丁○○，而由丁○○僱用怪手及車輛將系爭土地上之土石挖
    取載離，核原告所為已達採取土石之程度，至於該土石是否
    屬於新挖或原已堆置，均非所問。原告訴稱系爭土石乃係其
    父生前挖出堆置，原告並無新挖之行為，自無採取土石云云
    ，顯係誤解法律之規定，並非可採。
五、又原告主張：被告於95年2月15日之再次會勘及嘉義縣水上
    地政事務所於95年3月9日之複丈皆是被告自行認定，被告皆
    未依規定函知會原告陳述意見云云。查，中埔分局警員戊○
    ○查獲原告未經申請於系爭土地採取土石時，原告有在現場
    ，而戊○○亦曾通報被告派員到場確認違章情節，並其於測
    量時也曾通知原告到場，惟原告說他人在南投無法趕回等情
    ，業據證人戊○○於本院審理時證述甚詳，是系爭土地之違
    規情節既經查獲之員警戊○○通報被告人員到場確認，則被
    告事後再次派員為會勘及請水上地政事務所測量相關位置，
    難謂非出於客觀，此從被告各該會勘及測量之結果得知系爭
    土地坐落位置非如原告於警詢時稱是位在嘉義縣中埔鄉○○
    村段39-2地號，而應是坐落於嘉義縣中埔鄉○○○段25-2地
    號乙情，益徵明瞭，此有各該會勘取締紀錄表及複丈成果圖
    附原處分卷可稽。是縱令被告未於再次會勘及測量時通知原
    告到場，亦不礙原告違章情節之成立。次查，本件依原告及
    訴外人丁○○等人於警詢時之陳述及查獲時攝之現場照片呈
    現怪手於系爭土地作業及車輛外運大量土石等情形，足認原
    告之違章事實甚為明確，是被告未於處分前通知原告陳述意
    見，揆諸行政程序法第103條第5款及行政罰法第42條第6款
    規定，並非法所不許。況且，被告事後復再以95年6月29日
    府水土字第0950093439號號函請原告於7月10日前陳述意見
    ，有被告上開函文附於原處分卷可稽，自難謂被告有違行政
    程序法相關規定之情事。足見原告此部分之主張，委無足採
    。
六、綜上所述，原告之主張，並無可採。從而，被告以原告未經
    許可於系爭土地採取土石，違反土石採取法第3條第1項前段
    規定，依同法第36條處原告最低罰鍰1百萬元，並無違誤，
    訴願決定予以維持，亦無不合。原告起訴意旨求為撤銷，為
    無理由，應予駁回。又本件事證已臻明確，兩造其餘主張核
    與判決之結果無影響，原告請求傳訊證人丙○○、丁○○、
    王麒復、陳坤龍、李銀松及就現場堆置土石予以鑑定等項均
    核無必要，併此敘明。
據上論結，本件原告之訴為無理由，依行政訴訟法第195條第1項
後段、第98條第3項前段，判決如主文。
中　　華　　民　　國　　96　　年　 　2　　月　 27  　 日
                  第二庭審判長法  官   江幸垠
                              法  官   許麗華
                              法  官　 簡慧娟
以上正本係照原本作成。
如不服本判決，應於判決送達後20日內向本院提出上訴書狀，其
未表明上訴理由者，應於提起上訴後20日內向本院提出上訴理由
書（須按對造人數附繕本）；如於本判決宣示或公告後送達前提
起上訴者，應於判決送達後20日內補提上訴理由書（須附繕本）
。未表明上訴理由者，逕以裁定駁回。
提起上訴應預繳送達用雙掛號郵票7份（每份34元）。
中　　華　　民　　國　　96　　年　 　2　　月　 27  　 日
　　　　　　　　　　　　　　　書記官   楊曜嘉
